ACORDAO-COMPLETO-2515113

ACÓRDÃO 800/2022 ATA 3/2022 - PRIMEIRA CÂMARA

VISTOS, relatados e discutidos estes autos de tomada de contas especial, agora em fase de embargos de declaração opostos ao Acórdão 5968/2021-TCU-Primeira Câmara por Wilson Marques Barbosa (espólio) , Etelo Engenharia de Estruturas Ltda. - EPP, 3RD Engenharia (atual Monticello Engenharia Eireli - EPP) e Fundação de Apoio à Pesquisa, ao Ensino e à Cultura - Fapec.
ACORDAM os Ministros do Tribunal de Contas da União, reunidos em Sessão da 1ª Câmara, diante das razões expostas pelo Relator, e com fundamento no art. 34 da Lei 8.443/1992, em:
9.1. conhecer dos presentes embargos de declaração e, no mérito, rejeitá-los;
9.2. notificar os embargantes acerca desta decisão.

Embargos de declaração interpostos contra o Acórdão 5.968/2021-TCU-1ª Câmara, prolatado em sede de tomada de contas especial que resultou da conversão de processo de representação autuado em razão de irregularidades apontadas em obras da Fundação Universidade Federal do Mato Grosso do Sul (FUFMS).

Primeira Câmara

Fundação Universidade Federal de Mato Grosso do Sul.

3. Embargantes: Etelo Engenharia de Estruturas Ltda. (03.326.311/0001-33); Wilson Marques Barbosa (XXX.555.671-XX); 3RD Engenharia Ltda. (02.947.216/0001-94); Fundação de Apoio à Pesquisa, ao Ensino e à Cultura - Fapec (15.513.690/0001-50).

13.1. Ministros presentes: Walton Alencar Rodrigues (Presidente), Benjamin Zymler, Vital do Rêgo (Relator) e Jorge Oliveira.
13.2. Ministros-Substitutos presentes: Augusto Sherman Cavalcanti e Weder de Oliveira.

VITAL DO RÊGO

Trata-se de embargos de declaração (peças 208, 211, 214 e 218) opostos contra o Acórdão 5968/2021-TCU-Primeira Câmara, decisão por meio da qual este Tribunal julgou irregulares as contas especiais dos Srs. Wilson Marques Barbosa (falecido) e Fernando Massamori Asato, das empresas Etelo Engenharia de Estruturas Ltda. - EPP e 3RD Engenharia (atual Monticello Engenharia Eireli - EPP) , e da Fundação de Apoio à Pesquisa, ao Ensino e à Cultura - Fapec, condenando-os em débito.
2. Em síntese, as razões recursais apresentadas pelo espólio do Sr. Wilson Marques Barbosa e pelas empresas 3RD Engenharia (atual Monticello Engenharia Eireli - EPP) e Etelo Engenharia de Estruturas Ltda. - EPP (peças 208, 211 e 214) alegam que a decisão recorrida se mostra obscura e omissa, em razão de a jurisdição deste Tribunal não os alcançar e de não haver individualizado as responsabilidades e o percentual do valor total do débito apurado que deveria ser destinado a cada um.
3. Quanto aos embargos interpostos pela Fundação de Apoio à Pesquisa, ao Ensino e à Cultura - Fapec, transcrevo a parte essencial de suas razões recursais:
2.1.1. Da prescrição 
	A primeira omissão constante do acórdão diz respeito ao prazo prescricional. Embora reconhecida esta, em parte, para algumas pessoas, no que tange à multa, não foi ela expressamente reconhecida (sequer foi apreciada) , no que tange à FAPEC. 
	In casu, a prescrição da pretensão punitiva e de ressarcimento, no que tange à FAPEC, deve ser reconhecida, considerando o transcurso do prazo de mais de 15 (quize) anos. 
	No ponto, deve ser esclarecido que não há previsão constitucional expressa de imprescritibilidade da pretensão de ressarcimento ao erário fundada em decisão de Tribunal de Contas, entendimento este sedimentado em precedentes do STF.
	Demais disso, recente precedente do STF estabelece que somente poder-se-ia cogitar imprescritibilidade em caso de ato doloso tipificado como improbidade administrativa, senão vejamos:
"DIREITO CONSTITUCIONAL. DIREITO ADMINISTRATIVO. RESSARCIMENTO AO ERÁRIO. IMPRESCRITIBILIDADE. SENTIDO E ALCANCE DO ART. 37, § 5 º, DA CONSTITUIÇÃO. 1. A prescrição é instituto que milita em favor da estabilização das relações sociais. 2. Há, no entanto, uma série de exceções explícitas no texto constitucional, como a prática dos crimes de racismo (art. 5º, XLII, CRFB) e da ação de grupos armados, civis ou militares, contra a ordem constitucional e o Estado Democrático (art. 5º, XLIV, CRFB) . 3. O texto constitucional é expresso (art. 37, § 5º, CRFB) ao prever que a lei estabelecerá os prazos de prescrição para ilícitos na esfera cível ou penal, aqui entendidas em sentido amplo, que gerem prejuízo ao erário e sejam praticados por qualquer agente. 4. A Constituição, no mesmo dispositivo (art. 37, § 5º, CRFB) decota de tal comando para o Legislador as ações cíveis de ressarcimento ao erário, tornandoas, assim, imprescritíveis. 5. São, portanto, imprescritíveis as ações de ressarcimento ao erário fundadas na prática de ato doloso tipificado na Lei de Improbidade Administrativa. 6. Parcial provimento do recurso extraordinário para (i) afastar a prescrição da sanção de ressarcimento e (ii) determinar que o tribunal recorrido, superada a preliminar de mérito pela imprescritibilidade das ações de ressarcimento por improbidade administrativa, aprecie o mérito apenas quanto à pretensão de ressarcimento." (RE 852475, Relator (a) : ALEXANDRE DE MORAES, Relator (a) p/ Acórdão: EDSON FACHIN, Tribunal Pleno, julgado em 08/08/2018, PROCESSO ELETRÔNICO REPERCUSSÃO GERAL - MÉRITO DJe-058 DIVULG 22-03-2019 PUBLIC 25- 03-2019) 
	Na espécie, contudo, não há falar em ato doloso. Neste particular, é de se aclarar que consta do parecer do Ministério Público de Contas que a culpabilidade da FAPEC decorria da reprovável "vigilância em relação ao conteúdo do ajuste", valez dizer, a imputação que pesa contra a FAPEC decorre de ato culposo. 
	Ademais, não há falar em ato de improbidade administrativa, visto que sequer há reconhecimento judicial nesse sentido.
	Assim, deve ser reconhecida a omissão, pois não há o enfrentamento do transcurso do prazo de prescrição para qualquer apenação contra a FAPEC e omissão no reconhecimento de que a conduta apurada da FAPEC se trata de ato culposo e com ausência de reconhecimento judicial de tipificação na Lei de Improbidade Administrativa.
2.1.2. Da conduta da FAPEC
	Embora a FAPEC tenha sido condenada, solidariamente, ao pagamento do importe de R$ 53.229,15, não se tem no voto e no acórdão a fundamentação de qual a conduta da FAPEC. 
	Qual o ato, a conduta, o fato gerador que gerou a condenação? Omisso o acórdão, no ponto. 
	Deve, pois, ser sanada a omissão, a fim de se possibilitar a ampla defesa.
2.1.3. Do índice de correção monetária e dos juros de mora 
	Apesar de a condenação determinar a incidência de correção monetária e incidência de juros de mora, a partir das datas discriminadas, não há especificação de qual índice de correção monetária e qual patamar de juros de mora que deve incidir. 
	Requer-se o saneamento da omissão. 
2.2. Da contradição. 
	Consoante aponta o Prof. Elpiodio Donizetti, "Ocorre contradição quando o julgado apresenta proposições inconciliáveis, tornando incerto o provimento jurisdicional." (Curso de direito processual civil/Elpídio Donizetti. - 23. ed. - São Paulo: Atlas, 2020) 
	Na espécie, a contradição se consubstancia no fato de que embora tenha reconhecido a revelia e fundamentado que não há a presunção de veracidade, fato é que a condenação da FAPEC se deu apenas com base nesta revelia e no velado reconhecimento de presunção.
	Com efeito, consoante exposto acima, sequer há um delineamento claro e objetivo de qual seria a conduta da FAPEC ensejadora da condenação. Não se sabe se foi ato culposo. Se foi negligência, imperícia etc. Além de violar o devido processo legal, a ampla defesa, a condenação em si, nestes termos, é contraditória à própria fundamentação condutora do acórdão, data venia.
2.3. Da obscuridade. 
Esclarece o Prof. Elpiodio Donizetti que "há obscuridade quando a redação da decisão não é suficientemente clara, dificultando sua compreensão ou interpretação" (Curso de direito processual civil / Elpídio Donizetti. - 23. ed. - São Paulo: Atlas, 2020) 
	Com a devida venia, há obscuridade no acórdão, que não precisa qual a conduta da FAPEC, não especifica qual a ilegalidade cometida pela FAPEC, qual o suposto dispositivo legal violado. 
	Também se verifica osbcuridade no ponto em que determina que a correção monetária e os juros de mora devem incidir "a partir das datas discriminadas até a data da efetiva quitação do débito". Qual seria essa data discriminada, e por qual motivo ela foi adotada? Data venia, é um ponto a ser esclarecido. 
3 - Do pedido
	Ante o exposto, requer-se o conhecimento e provimento dos embargos de declaração, sanando-se os vícios apontados, com a atribuição de efeitos modificativos ou infringentes. Ademais, que seja conhecido o recurso para fins de prequestionamento.
	É o relatório.

Roberto Arcangelo, representando 3RD Engenharia Ltda.; Solange Mara Bernardes Barbosa Ferreira, representando Wilson Marques Barbosa; Jose Eduardo Meira Lima (OAB/MS 17.216-B), representando Fundação de Apoio à Pesquisa, ao Ensino e à Cultura - Fapec.

Procurador Júlio Marcelo de Oliveira.

EMBARGOS DE DECLARAÇÃO EM TOMADA DE CONTAS ESPECIAL. CONHECIMENTO. AUSÊNCIA DE OBSCURIDADE, CONTRADIÇÃO OU OMISSÃO NO ACÓRDÃO RECORRIDO. REJEIÇÃO. CIÊNCIA.

TOMADA DE CONTAS ESPECIAL (TCE)

não atuou.

Examinam-se embargos de declaração (peças 208, 211, 214 e 218) opostos contra o Acórdão 5968/2021-TCU-Primeira Câmara, decisão por meio da qual este Tribunal julgou irregulares as contas especiais dos Srs. Wilson Marques Barbosa (falecido) e Fernando Massamori Asato, das empresas Etelo Engenharia de Estruturas Ltda. - EPP e 3RD Engenharia (atual Monticello Engenharia Eireli - EPP) , e da Fundação de Apoio à Pesquisa, ao Ensino e à Cultura - Fapec, condenando-os em débito.
2. Originalmente, a tomada de contas especial resultou da conversão de processo de representação, nos termos do Acórdão 5884/2014-TCU-Segunda Câmara, item "b", em desfavor dos Srs. Wilson Marques Barbosa, Fernando Massamori Asato e Carlos Liberato Portugal, das empresas Etelo Engenharia de Estruturas Ltda. - EPP e 3RD Engenharia (atual Monticello Engenharia Eireli - EPP) , e da Fundação de Apoio à Pesquisa, ao Ensino e à Cultura - Fapec, em razão de débito relativo ao pagamento de serviços com sobrepreço no Contrato decorrente da Concorrência 01/2004, conduzida pela Fapec.
3. As irregularidades se referiram às obras de construção dos prédios da Reitoria e das PróReitorias da Fundação Universidade Federal de Mato Grosso do Sul (FUFMS) , contratadas em duas etapas, com início em 2001 e término em 2005. 
4. A primeira etapa foi executada parcialmente pela empresa Bergamo Construtora Ltda., por meio do contrato 03/2002, celebrado com a FUFMS. 
5. O remanescente da primeira etapa e a segunda etapa foram executados pela empresa 3RD Engenharia Ltda. (atual Monticello Engenharia Eireli - EPP) , contratada pela Fundação de Apoio à Pesquisa, ao Ensino e à Cultura - Fapec por meio da Concorrência 01/2004.
6. As irregularidades que fundamentaram a instauração desta tomada de contas especial foram constatadas na execução do contrato celebrado entre a Fapec e a empresa 3RD Engenharia (atual Monticello Engenharia Eireli - EPP) e consistiram em superfaturamento decorrente de sobrepreço em serviços contratuais e extracontratuais.
7. Tal contrato tinha por objeto a conclusão da primeira etapa e a execução da segunda etapa da construção dos edifícios da Reitoria e das Pró-Reitorias da UFMS, decorrente da Concorrência 01/2004, com valor original de R$ 3.158.108,36.
8. Após aditivos, o ajuste sofreu acréscimos no montante de R$ 788.870,27, atingindo o valor de R$ 3.946.978,63. 
9. Tendo sido regularmente citados, os responsáveis Wilson Marques Barbosa, Fernando Massamori Asato e a Fundação de Apoio à Pesquisa, ao Ensino e à Cultura - Fapec não apresentaram alegações de defesa, razão pela qual foram considerados revéis e, por não haver, nos presentes autos, elementos que afastassem suas respectivas responsabilidades, tiveram suas contas julgadas irregulares. As empresas 3RD Engenharia e Etelo, ao serem citadas, apresentaram suas alegações de defesa, as quais foram rejeitadas, culminando com o julgamento pela irregularidade de suas contas.
10. O débito apurado foi imputado aos responsáveis, de forma solidária, nos termos dos itens 9.3.1 e 9.3.2 do Acórdão 5968/2021-TCU-Primeira Câmara, não havendo cominação de multa, em razão de a prescrição da pretensão punitiva desta Corte ter operado em seu favor.
11. Irresignados, os responsáveis Wilson Marques Barbosa (espólio) , Etelo Engenharia de Estruturas Ltda. - EPP, 3RD Engenharia (atual Monticello Engenharia Eireli - EPP) e Fundação de Apoio à Pesquisa, ao Ensino e à Cultura - Fapec, opuseram embargos de declaração em face do multicitado acórdão.
12. O espólio do Sr. Wilson Marques Barbosa e as empresas 3RD Engenharia (atual Monticello Engenharia Eireli - EPP) e Etelo Engenharia de Estruturas Ltda. - EPP alegam, por meio de peças recursais distintas (peças 208, 2011 e 214) , porém de idêntico teor, que: (i) há obscuridade na decisão prolatada, pois os responsáveis não estariam jurisdicionados a este Tribunal; e (ii) o acórdão recorrido é omisso, pois não teria individualizado as responsabilidades e o percentual destinado a cada um dos responsáveis solidários.
13. A Fapec, em seu recurso (peça 218) , alega, em resumo, que a decisão recorrida é omissa quanto: (i) à análise da ocorrência da prescrição das pretensões punitiva e ressarcitória em seu favor; (ii) à indicação da conduta que motivou a sua condenação em débito; e (iii) à especificação do índice de correção monetária e de qual patamar de juros de mora que deveriam incidir sobre o débito que lhe foi imputado. 
14. Argumenta, ainda, que a decisão vergastada é contraditória ao considerar a embargante revel e fundamentar que não há presunção de veracidade em relação à conduta a ela imputada e, entretanto, condená-la com base nesta revelia e na presunção de que os fatos a ela imputados seriam verdadeiros. 
15. Por fim, a Fapec pondera que o acórdão embargado é obscuro quanto à definição do termo inicial de incidência, sobre o débito que lhe foi imputado, da correção monetária e dos juros de mora.
16. Feito este breve resumo, passo a decidir.
17. Preenchidos os requisitos previstos nos arts. 32, inciso II, e 34 da Lei 8.443, c/c os arts. 277, inciso III, e 287 do RI/TCU, conheço dos embargos interpostos.
18. Quanto ao mérito, não assiste razão aos argumentos colacionados em sede de embargos declaratórios, porquanto ausentes a omissão, a obscuridade e a contradição arguidas, conforme exponho a seguir.
19. Em relação à possível obscuridade alegada pelo espólio do Sr. Wilson Marques Barbosa e pelas empresas 3RD Engenharia (atual Monticello Engenharia Eireli - EPP) e Etelo Engenharia de Estruturas Ltda. - EPP, não lhes assiste razão, pois, conforme evidenciado no curso desta tomada de contas especial, suas condutas resultaram em dano ao erário, sendo, portanto, abrangidos pela jurisdição do Tribunal de Contas da União, nos termos do inciso II do art. 5º da Lei 8.443/1992.
20. Quanto à omissão arguida pelos responsáveis indicados no parágrafo anterior, os argumentos apresentados não lhes socorrem, na medida em que a decisão recorrida individualizou as condutas dos responsáveis, nos parágrafos 58, 59, 60, 62 e 63 do voto que a acompanhou. 
21. A alegada omissão em relação à definição do percentual do débito imputado a cada um dos responsáveis também não merece prosperar, em razão de ser a solidariedade passiva um benefício instituído em favor do credor, não sendo outra a interpretação a ser dada ao caput art. 275 do Código Civil:
Art. 275. O credor tem direito a exigir e receber de um ou de alguns dos devedores, parcial ou totalmente, a dívida comum; se o pagamento tiver sido parcial, todos os demais devedores continuam obrigados solidariamente pelo resto.  
22. Ante o exposto, considero que os embargos de declaração opostos pelo espólio do Sr. Wilson Marques Barbosa e pelas empresas 3RD Engenharia (atual Monticello Engenharia Eireli - EPP) e Etelo Engenharia de Estruturas Ltda. - EPP devem ser rejeitados.
23. Passo à análise das alegações apresentadas pela Fapec.
24.  Quanto às possíveis omissões apontadas pela recorrente, verifica-se que a análise da prescrição consta tanto do relatório (peça 187, p. 20) , em seu parágrafo 47.1, quanto do parágrafo 23 do voto que acompanhou o acórdão ora embargado; bem como sua conduta foi individualizada no parágrafo 38 do mesmo voto.
25. Em relação aos índices de correção monetária e de juros de mora incidentes sobre o débito que lhe foi imputado, esclareço que o Tribunal de Contas da União, por meio do Acórdão 1.603-TCU-Plenário, de 15/6/2011, com nova redação dada pelo Acórdão 1247/2012-TCU-Plenário, de 23/5/2012, firmou entendimento sobre o cálculo da atualização de débitos, nos casos em que deve incidir juros de mora. 
26. Até a data de 31/7/2011, os débitos são calculados com atualização monetária com base no Índice de Preços ao Consumidor Amplo - IPCA, acrescidos dos juros simples de mora de 1% ao mês. A partir de 1º/8/2011, entretanto, esses débitos são atualizados exclusivamente através da taxa Selic - Sistema Especial de Liquidação e de Custódia.
27. A respeito da suposta contradição existente na decisão recorrida, os argumentos apresentados pela embargante não a socorrem, na medida em que não foram encontrados nos autos elementos que afastassem a sua responsabilidade, apesar de a responsável ter sido considerada revel.
28. Por derradeiro, a alegada obscuridade quanto ao termo inicial para aplicação da atualização monetária e dos juros de mora não se sustenta, pois, nos termos do art. 210 do Regimento Interno do TCU, a atualização e os juros de mora são aplicados a partir da data da irregularidade, a qual está indicada no relatório que acompanha o acórdão objeto destes embargos de declaração (peça 187, p.6 e 7) .
Ante o exposto, considero que os embargos de declaração opostos pela Fundação de Apoio à Pesquisa, ao Ensino e à Cultura - Fapec devem ser rejeitados.
TCU, Sala das Sessões, em tagDataSessao.
Ministro VITAL DO RÊGO 
Relator